【裁判字號】    95,交聲,79
【裁判日期】    950630
【裁判案由】    聲明異議
【裁判全文】
臺灣屏東地方法院交通事件裁定          95年度交聲字第79號
聲  請  人  交通部公路總局高雄區監理所屏東監理站
異  議  人  萬興機車商行即馮正達
上列異議人因違反道路交通管理處罰條例案件，對於原處分機關
95年4 月24日所為之處分（原處分：屏監違字第裁82-V00000000
號），聲明異議，本院裁定如下：
    主  文
原處分撤銷。
萬興機車商行即馮正達不罰。
    理  由
一、異議意旨略以：本件原處分機關以登記於異議人名下之車牌
    號碼為CP6-363 號重型機車，於93年11月24日17時25分許，
    在潮州鎮○○路22巷與三合路口，該機車之駕駛人騎乘機車
    未戴安全帽，且拒絕停車接受稽查而逃逸，經警舉發而裁決
    處罰異議人罰鍰新臺幣（下同）6,000 元，然該機車異議人
    已出售予黃婉茹，而由黃女使用，是該違規者並非異議人，
    為此不服提出異議等語。
二、按「汽車駕駛人，駕駛汽車有違反本條例之行為，經交通勤
    務警察或依法令執行交通稽查任務人員制止時，不聽制止或
    拒絕停車接受稽查而逃逸者，除按各該條規定處罰外，處新
    臺幣3 千元以上6 千元以下罰鍰。」道路交通管理處罰條例
    第60條第1項定有明文。
三、又按汽車駕駛人之行為有左列情形之一，當場不能或不宜攔
    截製單舉發者，得對汽車所有人逕行舉發處罰：(一)闖紅燈或
    平交道。(二)搶越行人穿越道。(三)違規停車而駕駛人不在場。
    (四)不服指揮稽查而逃逸，或聞消防車、救護車、警備車、工
    程救險車之警號不立即避讓。(五)違規停車或搶越行人穿越道
    ，經各級學校交通服務隊現場導護人員簽證檢舉。(六)其他違
    規行為經以科學儀器取得證據資料者。前項逕行舉發，應記
    明車輛牌照號碼、車型等可資辨明之資料，查明汽車所有人
    姓名或名稱、住址後，製單舉發處罰之。91年7 月3 日增訂
    ，同年9 月1 日施行生效迄今之道路交通管理處罰條例第7
    條之2 第1 、2 項分別定有明文。本院以為，此等「逕行舉
    發」事由之規定，因為非當場舉發，原則上受舉發之違規者
    無從當場得知違規事由及情狀，且因舉發之警察機關無從給
    予受舉發之人民陳述意見之機會，係對於人民基本權之限制
    及侵害，實有必要限縮，使限於重大且急迫性之違規事由，
    且因係對於人民訴願、訴訟基本權重大之侵害，形式上並應
    遵守憲法法律保留原則之要求，故解釋即應限於前述道路交
    通管理處罰條例第7 條之2 第1 項明定之事由為限，舉發機
    關並應遵守同條第2 項所定之應記明車輛牌照號碼、車型等
    可資辨明之資料，查明汽車所有人之姓名或名稱、住址後，
    始得製單舉發之。尤有甚者，此等逕行舉發之事由，因為剝
    奪當事人事前陳述意見之機會，自應有更為精確之證據，以
    及符合更大之公益需求，該條第1 項第1 至5 款所以列舉限
    於特定違規事由，始得逕行舉發，至於列舉事由以外之其他
    違規行為，同條項第6 款即明定舉發機關應提出「經以科學
    儀器取得證據資料者」之證據，換言之，如舉發機關提不出
    「以科學儀器取得之證據資料」以證其所舉發之其他違規行
    為，自不得僅憑舉發員警之片面說詞為證據，以保障舉發機
    關可能故意濫用本條項，或係因誤記、錯記所導致之可能違
    誤舉發行為。
四、再者，上開規定之「舉發」，核其性質是對發生於過去之違
    規行為之告發，再由裁決機關則據此告發對違規行為予以科
    處行政罰（見大法官會議解釋釋字第604 號許宗力大法官協
    同意見書），故裁決機關還有評估認定以及就所認定的事實
    量定處罰程度的權限，是道路交通管理處罰條例第7 條之2
    固規定得對汽車所有人逕行舉發，然就行政罰處罰行為人之
    原則，裁決機關仍須依照相關之事證予以認定該汽車所有人
    是否為道路交通管理處罰條例所定行政罰之行為人。次按道
    路交通管理處罰條例第85條第3 項固規定：「本條例關於車
    輛駕駛人之處罰，如應歸責於車輛所有人者，處罰車輛所有
    人。」，惟所謂「應歸責於車輛所有人」，乃不確定之法律
    概念，需依各該違規事件之具體事實作個案性之判斷，通常
    應指對於實際駕車違規事由之行為，可直接歸責於車輛所有
    人而言。至交通部會同內政部依據道路交通管理處罰條例第
    92條之授權訂定發布之「違反道路交通管理事件統一裁罰標
    準及處理細則」第24條雖規定「逕行舉發違反道路交通管理
    事件，經汽車所有人依通知單之應到案日期前到案，並告知
    違規駕駛人姓名、處罰機關應即另行通知違規駕駛人到案依
    法處理；逾應到案日期，處罰機關應依本條例第85條第3 項
    規定處罰該汽車所有人」，然該處理細則後段，就汽車所有
    人僅逾應到案日期，不論就車輛駕駛人之違規行為是否可歸
    責汽車所有人，均依道路交通管理處罰條例第85條第3 項處
    罰汽車所有人，與該項「本條例關於車輛駕駛人之處罰，如
    應歸責於車輛所有人者，處罰車輛所有人。」之規定違背，
    該上開處理細則後段之規定有違母法授權之嫌，而與憲法第
    23條法律保留原則、處罰法定主義相扞格。
五、經查，上開機車業由異議人以動產擔保附條件買賣之方式出
    售並移轉占有使用予黃婉茹乙節，除據異議人陳明在卷外，
    亦有動產擔保附條件買賣交易約定書1 紙、戶口名簿影本1
    紙、身分證影本1 紙為證，可信為實在，可知本件異議人僅
    單純為監理機關登記作業上該機車形式所有人。又證人即本
    件逕行舉發之員警黃進城到庭證述：當天沒有戴安全帽的人
    是一位年輕的男性，不是異議人等語（見本院95年6 月22
    日訊問筆錄），更可證違規當日駕駛該機車未戴安全帽且經
    交通勤務警察制止時，拒絕停車接受稽查而逃逸之駕駛人並
    非異議人，從而，原處分機關所為之處分，即有未洽，故本
    件異議為有理由，應由本院將原處分撤銷，改諭知受處分人
    不罰，以符法制。
六、據上論斷，應依道路交通案件處理辦法第20條前段，裁定如
    主文。
中    華    民    國    95    年    6     月    30    日
                  交通法庭    法  官  曾吉雄
以上正本證明與原本無異。
如不服本裁定應於收受送達後五日內向本院提出抗告書狀敘述抗
告之理由抗告於台灣高等法院高雄分院。
                              書記官  潘美碧
中    華    民    國    95    年    7     月    3     日


司法院資訊處製作；財團法人民間司法改革基金會備份。
